臺灣板橋地方法院民事判決　　　　　　 100年度訴字第2101號
原　　　告　台新國際商業銀行股份有限公司
法定代理人　蔡榮棟
訴訟代理人　何岳儒律師
　　　　　　朱庭韻
被　　　告　錢宋玉枝
　　　　　　錢宸瑤
上列當事人間請求塗銷所有權移轉登記事件，經本院於民國100
年11月28日言詞辯論終結，判決如下：
    主  文
原告之訴駁回。
訴訟費用由原告負擔。
    事實及理由
一、程序方面：
  (一)按確認之訴非原告有即受確認判決之法律上利益者，不得提
    起。所謂即受確認判決之法律上利益，係指因法律關係之存
    否不明確，致原告在私法上之地位有受侵害之危險，而此項
    危險得以對於被告之確認判決除去之者而言，故確認法律關
    係成立或不成立之訴，苟具備前開要件，即得謂有即受確認
    判決之法律上利益，縱其所求確認者為他人間之法律關係，
    亦非不得提起，有最高法院42年台上字第1031號、27年上字
    第316 號、52年台上字第1240號判例意旨可資參照。本件原
    告先位聲明係主張其為被告錢宋玉枝之債權人，而被告錢宋
    玉枝名下僅有坐落於新北市五股區○○○段獅子頭小段之房
    地，竟設定第二順位抵押權予被告錢宸瑤，用以擔保對於被
    告錢宸瑤之消費借貸債務。嗣經本院執行處認定上開房地之
    拍賣最低價額尚不足清償第一、二順位之抵押優先債權，而
    顯無拍賣實益。基此，原告以被告錢宋玉枝為被告錢宸瑤所
    設定之第二順位抵押權所擔保之債權是否確實存在，顯然影
    響其對於被告錢宋玉枝債權之受償權益為由，請求確認該抵
    押權所擔保之債權不存在，揆諸前揭說明，由於上開被告間
    之債權債務關係存否不明之狀態，確已足使原告私法上之地
    位有受侵害之危險，而此危險並得以對於被告間之確認判決
    予以除去，依前開判例意旨，即應認原告有提起本件確認訴
    訟之法律上利益無誤，先予敘明。
  (二)本件被告均未於言詞辯論期日到場，核亦皆無民事訴訟法第
    386 條各款所列情形，爰依原告之聲請，由其一造辯論而為
    判決。
二、原告起訴主張：
  (一)緣被告錢宋玉枝前於民國91年7 月3 日向原告申請卡號0000
    000000000000之現金卡使用，並自96年9 月10日起即未依約
    如期繳款，而原告已於97年9 月19日取得執行名義，內容為
    債權新臺幣（下同）412,022 元，及自97年3 月7 日起算，
    按年息20％計算之利息。茲因被告錢宋玉枝於逾期未依約繳
    款時，即已陷於無資力狀態，竟為圖避免因債務問題，致使
    其名下所有坐落於新北市五股區○○○段獅子頭小段154 號
    土地（權利範圍213/10000 ），及其上新北市五股區○○○
    段獅子頭小段1132建號，門牌號碼為新北市○○區○○路4
    段24- 4 號2 樓建物（權利範圍全部）（下稱系爭房地）遭
    原告及其他債權人聲請強制執行，而逕於96年11月12日將系
    爭房地設定2,000,000 元之普通抵押權（下稱系爭抵押權）
    予其女兒即被告錢宸瑤。然被告間之消費借貸關係實為通謀
    虛偽意思表示之結果，其債權關係應屬無效、不存在，而因
    系爭抵押權所擔保之債權既不存在，基於抵押權之從屬性，
    則系爭抵押權之設定行為亦應不生效力。倘被告主張渠等間
    確有消費借貸關係存在，自應由被告就此有利於己之事實負
    舉證責任。又原告既為被告錢宋玉枝之債權人，且系爭抵押
    權亦無所擔保之債權存在，而因被告錢宋玉枝怠於請求被告
    錢宸瑤塗銷系爭抵押權之設定登記，原告自得代位被告錢宋
    玉枝請求被告錢宸瑤將系爭抵押權之設定登記予以塗銷。
  (二)又退步言之，縱認原告所為之上開主張為無理由，惟原告既
    為被告錢宋玉枝之債權人，而被告錢宋玉枝除系爭房地外，
    別無其他財產可供執行，則被告錢宋玉枝所為系爭抵押權設
    定之行為，自屬以財產權為目的而有害於原告債權之無償行
    為，原告亦得依法訴請撤銷被告錢宋玉枝所為系爭抵押權之
    設定行為，並請求被告錢宸瑤塗銷系爭抵押權之設定登記。
  (三)為此，爰依民法第87條第1 項、第242 條、第113 條、第24
    4 條第1 項、第4 項之規定，提起本件訴訟，並聲明求為判
    決如下：(1)先位聲明部分：確認被告間就被告錢宋玉枝所有
    之系爭房地，於96年11月12日，以新北市板橋地政事務所（
    起訴狀誤載為新莊地政事務所）板莊登字第021020號收件，
    所為設定2,000,000 元之普通抵押權所擔保之債權不存在；
    被告錢宸瑤應將系爭抵押權之設定登記予以塗銷。(2)備位聲
    明部分：被告間就被告錢宋玉枝所有之系爭房地，於96年11
    月12日，以新北市板橋地政事務所（起訴狀誤載為新莊地政
    事務所）板莊登字第021020號收件，所為2,000,000 元普通
    抵押權之設定行為應予撤銷；被告錢宸瑤應將系爭抵押權之
    設定登記予以塗銷（見本院卷第47頁）。
三、被告錢宋玉枝、錢宸瑤雖均未於言詞辯論期日到場，惟據其
    前所提出之書狀，被告錢宋玉枝係以：其確有積欠被告錢宸
    瑤2,000,000 元等語置辯；被告錢宸瑤則以：自91年起即持
    續出借現金予被告錢宋玉枝，以供其清償各項債務，共持續
    6 年之久。嗣於雙方之共識下，方以被告錢宋玉枝名下所有
    之系爭房地設定系爭抵押權予被告錢宸瑤，用以證明上開借
    貸金額確實存在，被告錢宸瑤至今尚未受償分文等語，資為
    抗辯，並均聲明求為判決：原告之訴駁回。
四、原告主張被告錢宋玉枝前於91年7 月3 日向原告申請現金卡
    使用，並自96年9 月10日起即未依約如期繳款，而原告已於
    97年9 月19日取得執行名義，內容為債權412,022 元及自97
    年3 月7 日起算，按年息20％計算之利息。詎料，被告錢宋
    玉枝竟為避免系爭房地遭原告及其他債權人聲請強制執行，
    逕於96年11月12日將系爭房地設定2,000,000 元之系爭抵押
    權予其女兒即被告錢宸瑤，致使原告聲請拍賣系爭房地為無
    實益。惟被告間之借貸關係顯然係通謀而為虛偽意思表示，
    應屬無效、不存在。又因系爭抵押權所擔保之債權並不存在
    ，基於抵押權之從屬性，則系爭抵押權之設定自亦不生效力
    ，原告即得代位被告錢宋玉枝請求被告錢宸瑤塗銷系爭抵押
    權之設定登記以回復原狀。另縱認原告之上開主張為無理由
    ，惟被告錢宋玉枝除系爭房地外，別無其他財產可供執行，
    則被告錢宋玉枝所為系爭抵押權設定之行為，自屬有害於原
    告債權之無償行為，原告依法亦得訴請撤銷系爭抵押權之設
    定行為，並請求被告錢宸瑤塗銷系爭抵押權之設定登記等語
    。被告則以被告錢宋玉枝確有積欠被告錢宸瑤2,000,000 元
    之消費借貸債務，方將系爭房地設定系爭抵押權予被告錢宸
    瑤，用以證明上開債權之存在等語置辯。是以本件兩造爭執
    要點，厥為：(一)系爭抵押權所擔保之借款債權2,000,000 元
    是否確實存在？(二)就系爭房地所為之抵押權設定登記物權行
    為是否為無償行為？原告可否聲請法院撤銷？茲分述如下：
五、關於「系爭抵押權所擔保之借款債權2,000,000 元是否確實
    存在？」爭點部分：
  (一)按當事人主張有利於己之事實者，就其事實有舉證之責任，
    民事訴訟法第277 條前段定有明文。而債務人與第三人通謀
    而為虛偽意思表示，其意思表示無效，債權人得依同法第
    242 條規定，代位行使債務人之權利，訴請第三人回復原狀
    ，以保全其債權，亦有最高法院73年台抗字第472 號判例意
    旨可資參照。又民法第87條第1 項所定之通謀虛偽意思表示
    ，必須表意人與相對人均明知其互為表現於外部之意思表示
    係屬虛構，而有不受該意思表示拘束之意，始足當之，故規
    定此項意思表示為無效。惟由第三人以之為訴訟原因出而主
    張者，依舉證責任分配之原則，自應由該第三人先行立證（
    最高法院48年台上字第29號判例意旨參照）。次按民事訴訟
    如係由原告主張權利者，應先由原告負舉證之責，若原告先
    不能舉證，以證實自己主張之事實為真實，則被告就其抗辯
    事實即令不能舉證，或其所舉證據尚有疵累，亦應駁回原告
    之請求（最高法院17年上字第917 號判例意旨參照）。本件
    原告既係主張被告間之消費借貸關係乃通謀虛偽意思表示之
    結果，依法應歸無效、不存在云云，依上開舉證責任分配原
    則，自應由原告就被告間係屬通謀虛偽意思表示之事實負舉
    證之責任，故原告主張應由被告就消費借貸關係之存在負舉
    證責任云云（見本院卷第48頁），容有誤會，不足為取。
  (二)原告主張被告間之消費借貸關係乃為通謀虛偽意思表示之結
    果，所持理由無非係以被告間為母女情誼關係，且設定系爭
    抵押權又係在被告錢宋玉枝逾期還款後云云為據。然承前所
    述，民法第87條第1 項前段所謂通謀虛偽意思表示，乃指表
    意人與相對人互相故意為非真意之表示而言，故相對人不僅
    須知表意人非真意，並須就表意人非真意之表示相與為非真
    意之合意，始為相當，若僅一方無欲為其意思表示所拘束之
    意，而表示與真意不符之意思者，尚不能指為通謀而為虛偽
    意思表示，在消費借貸契約，亦不能僅因契約當事人間有特
    殊親誼關係或設定抵押權擔保之時點係在發生逾期情況之後
    ，即遽謂該消費借貸係屬因通謀虛偽而成立。意即參諸前揭
    所示舉證責任分配原則，仍應先由原告就被告間究係如何互
    相故意為非真意之表示乙節負舉證責任。惟原告就此一有利
    於己之事實，迄至本件言詞辯論終結為止，均未提出任何確
    切證據以實其說，僅空言主張被告間之消費借貸關係係屬通
    謀虛偽意思表示之結果，所為主張純屬其主觀臆測之詞，已
    難採信。更何況，親屬間之金錢借貸，見諸現今社會，係屬
    稀鬆平常之事；且被告錢宋玉枝向被告錢宸瑤借貸，依渠等
    所述，乃係陸續為之，金額又合計已高達2,000,000 元之譜
    ，則被告錢宸瑤縱因此據而要求被告錢宋玉枝提供系爭房地
    為其設定同額之普通抵押權以為擔保，衡情亦不過係屬維護
    其自身權益之正常舉措而已，要難認與一般常情有違。復遑
    論，被告錢宋玉枝就其向被告錢宸瑤有借貸關係之事實，亦
    已提出經公證人認證之切結書影本1 份（見本院100 年度重
    簡字第763 號案卷第45頁）以為佐證，以及再參以於一般（
    普通）抵押權之情形下，基於抵押權之從屬性，必然係先有
    被擔保之債權存在，而後一般抵押權始得成立。故於土地登
    記謄本上倘係屬一般抵押權之設定，即應得認定必然有被擔
    保之債權已先存在為常態。依此，本件系爭抵押權係屬一般
    抵押權，權利人為被告錢宸瑤，義務人兼債務人為被告錢宋
    玉枝，擔保債權種類為被告錢宋玉枝對被告錢宸瑤於96年11
    月8 日所立之金錢消費借貸，總金額為2,000,000 元等情，
    有新北市板橋地政事務所100 年10月21日新北板地登字第10
    00018122號函暨其附件在卷（見本院卷第40頁至第45頁）可
    稽，且為兩造所不爭執，依上說明，益足徵被告錢宸瑤對於
    被告錢宋玉枝確有2,000,000 元之借款債權存在無疑。是本
    件堪認被告錢宋玉枝抗辯確實有向被告錢宸瑤陸續借款達2,
    000,000 元等語，要非子虛，原告空言主張被告間之消費借
    貸關係係屬通謀虛偽意思表示之結果云云，並不足採，依前
    揭舉證責任分配原則，即應為不利原告之認定。
  (三)從而，原告主張被告間所為消費借貸關係，係屬通謀而為虛
    偽意思表示，系爭抵押權所擔保之借款債權2,000,000 元事
    實上並不存在云云，尚屬無由，要難採信。
六、關於「就系爭房地所為之抵押權設定登記物權行為是否為無
    償行為？原告可否聲請法院撤銷？」爭點部分：
  (一)按債務人所為之無償行為，有害及債權者，債權人得聲請法
    院撤銷之，民法第244 條第1 項雖定有明文可參。然該條所
    定之撤銷權，自債權人知有撤銷原因時起，1 年間不行使，
    或自行為時起，經過10年而消滅，亦為民法第245 條所明定
    。抑且「民法第244 條第1 項之撤銷訴權，依同法第245 條
    規定，自債權人知有撤銷原因時起，1 年間不行使而消滅。
    該項法定期間為除斥期間，其時間經過時權利即告消滅。此
    項除斥期間有無經過，縱未經當事人主張或抗辯，法院亦應
    先為調查認定，以為判斷之依據」，並有最高法院85年台上
    字第1941號判例意旨可資參照。是以本件縱令被告未為原告
    之撤銷權已因除斥期間之經過而消滅之抗辯，然參諸前揭判
    例意旨，本院亦應依職權先為調查、認定，合先敘明。
  (二)經查，原告前曾於96年11月19日以96年莊地電謄字316952號
    案，申請系爭房地之登記簿謄本之事實，業經本院依職權調
    閱系爭房地地政電子謄本調閱紀錄查明在卷，有中華電信股
    份有限公司數據通信分公司100 年10月24日數府三字第1000
    001382號函暨其檢送之資料附卷可稽（見本院卷第35頁起）
    ，並為原告所不爭執（見本院卷第47頁反面），自堪信屬真
    實。再參以被告間就系爭房地辦理抵押權設定登記完成之日
    為96年11月12日，乃係在原告於96年11月19日申請前揭電子
    謄本之前，可見原告申請前揭電子謄本時，該謄本上應已有
    記載被告錢宋玉枝將系爭房地設定系爭抵押權予被告錢宸瑤
    之事實，足見原告應至遲於96年11月19日即已知悉系爭房地
    設定系爭抵押權予被告錢宸瑤之事實及有撤銷原因存在，洵
    堪認定。準此，原告既至遲於96年11月19日就系爭房地即已
    知悉有撤銷原因之存在，揆諸前揭規定及判例意旨，原告依
    法本應於96年11月19日起1 年內行使本件之撤銷權，然渠卻
    遲至100 年5 月11日始提起本件訴訟，顯已逾除斥期間。是
    本件縱認原告確有民法第244條第1項所規定之撤銷權存在，
    惟該項撤銷權亦應已逾除斥期間而歸於消滅。易言之，原告
    請求撤銷被告間就系爭房地所為之系爭抵押權設定登記之物
    權行為云云，亦屬於法無據，不應准許。
七、綜上所述，原告依民法第87條第1 項、第242 條、第113 條
    規定，先位請求：(1)確認被告間就被告錢宋玉枝所有之系爭
    房地，於96年11月12日，以新北市板橋地政事務所板莊登字
    第021020號收件，所為設定2,000,000 元之普通抵押權所擔
    保之債權不存在。(2)被告錢宸瑤應將系爭抵押權設定登記予
    以塗銷，以及依民法第244 條第1 項、第4 項規定，備位請
    求：(1)被告間就被告錢宋玉枝所有之系爭房地，於96年11月
    12日，以新北市板橋地政事務所板莊登字第021020號收件，
    所為2,000,000 元普通抵押權之設定行為應予撤銷。(2)被告
    錢宸瑤應將系爭抵押權設定登記予以塗銷，均為無理由，應
    予駁回。
八、因本案事證已臻明確，兩造其餘主張、陳述及所提之證據暨
    攻擊防禦方法，經本院審酌後，認與本案判斷結果無影響，
    均毋庸再予一一審酌，附此敘明。
九、結論：本件原告之訴為無理由，依民事訴訟法第385 條第1
    項前段，第78條，判決如主文。
中    華    民    國   100    年    12    月    12    日
                  民事第一庭  法  官  黃若美
以上正本係照原本作成
如對本判決上訴，須於判決送達後20日內向本院提出上訴狀
中    華    民    國   100    年    12    月    12    日
                              書記官  高偉庭